【裁判字號】    99,上,189
【裁判日期】    990615
【裁判案由】    履行協議
【裁判全文】
臺灣高等法院民事判決                   99年度上字第189號
上  訴  人  甲○○
被上訴人    乙○○
訴訟代理人  黃建霖律師
上列當事人間請求履行協議事件，上訴人對於中華民國98年12月
29日臺灣板橋地方法院98年度訴字第2284號第一審判決提起上訴
，本院於中華民國99年6月1日言詞辯論終結，判決如下：
    主    文
原判決主文第一項關於命上訴人給付被上訴人之金額超過新台幣
壹佰肆拾萬零陸佰肆拾肆元，與不動產所有權移轉登記部分廢
棄。
上開廢棄部分，上訴人就被上訴人以坐落台北縣新莊市○○段一
九二之一地號、應有部分一萬分之四九之土地及其上建物即門牌
號碼台北縣新莊市○○路五三一巷五二號五樓之不動產，以登記
日期九十二年十二月十六日九十二年莊登字第五二○九二○號設
定最高限額新台幣五百零四萬元抵押權為擔保，向合作金庫銀行
股份有限公司所貸貸款，於自民國九十九年五月三日起未清償之
貸款本息為清償後，被上訴人應將坐落台北縣新莊市○○段一九
二之一地號、應有部分一萬分之四九之土地及其上建物即門牌號
碼台北縣新莊市○○路五三一巷五二號五樓之不動產移轉登記為
上訴人所有。
其餘上訴駁回。
第二審訴訟費用由被上訴人負擔二分之一，餘由上訴人負擔。
    事實與理由
一、本件上訴人起訴主張：兩造原為夫妻，於民國（下同）98年
    8月17日協議離婚， 並約定被上訴人名下所有坐落於台北縣
    新莊市○○段192-1地號、 應有部分萬分之49之土地及其上
    建物即門牌號碼為台北縣新莊市○○路531巷52號5樓房地（
    以下稱系爭房地）歸上訴人所有，然屢經催請，被上訴人均
    拒絕辦理，為此依據前揭契約之約定，聲明求為判決：被上
    訴人應將坐落於台北縣新莊市○○段192-1地號、 持分萬分
    之49之土地及其上建物即門牌號碼為台北縣新莊市○○路53
    1巷52號5樓之房地移轉登記為上訴人所有。
二、被上訴人則以 ：系爭房地自93年4月間起迄今均以被上訴人
    之薪資繳納貸款本息，截至99年5月2日已繳納貸款本息新台
    幣（下同）1,430,644元，依據兩造離婚協議， 上訴人應負
    擔系爭不動產之銀行貸款本金420萬元及其利息全部， 二者
    負有對價關係，被上訴人自得行使同時履行抗辯，上訴人既
    以存證信函納表示不願意負擔貸款本息，被上訴人自無須將
    系爭房地移轉登記為上訴人所有等語，資為抗辯。
三、原審判決 ：被上訴人應於上訴人給付4,757,030元後，應將
    坐落於台北縣新莊市○○段192之1地號、持分萬分之49之土
    地及其上建物即門牌號碼為台北縣新莊市○○路531巷52號5
    樓之房地移轉登記為上訴人所有。上訴人不服提起上訴，其
    上訴人聲明為：(一)原判決不利上訴人部分（關於命上訴人為
    對待給付部分）廢棄。(二)第一、二審訴訟費用由被上訴人負
    擔。被上訴人答辯聲明為：上訴駁回，第二審訴訟費用由上
    訴人負擔。
四、本件經依民事訴訟法第463條、 第270條之1第1項第3款規定
    ，整理兩造不爭執事項並協議兩造簡化爭點為：
（一）兩造不爭執事項：
  １、兩造於98年8月17日簽立離婚協議書， 約定「女方名下位
      於台北縣新莊市○○路531巷52號5樓之房地歸男方所有，
      銀行貸款本金420萬元及其利息均由男方負擔」。
  ２、自93年4月購買系爭房地起至98年12月初止， 由被上訴人
      貸款帳戶中共支付貸款本息新台幣1,342,844元、 其中利
      息為新台幣557,030元； 算至99年5月2日止被上訴人所繳
      本息共為1,430,644元。
（二）兩造爭點：
      被上訴人可否依離婚協議書第三條第一項之約定，請求上
      訴人給付貸款本金420萬元 及自購屋起所支付之貸款利息
      ？並以之主張同時履行抗辯？
五、茲就上開爭點，析述本院得心證之理由如下：
（一）查兩造98年8月17日簽立之離婚協議書第3條第1項約定「
      女方名下位於台北縣新莊市○○路531巷52號5樓之房地歸
      男方所有， 銀行貸款本金420萬元及其利息均由男方負擔
      」，有離婚協議書在卷可稽（ 見原審卷第9頁），上訴人
      主張依約被上訴人應將系爭房地所有權移轉為其所有，固
      非無據。惟按因契約互負債務者，於他方當事人未為對待
      給付前，得拒絕自己之給付。但自己有先為給付之義務者
      ，不在此限，民法第264條第1項定有明文。查被上訴人於
      83年購屋之初即以系爭不動產為擔保，以其自己名義向合
      作金庫銀行辦理優惠房屋貸款220萬元及勞工房屋貸款200
      萬元，合計貸款420萬元，為兩造所不爭。 而兩造離婚協
      議書第3條第1項於約定系爭不動產歸上訴人所有之同時，
      亦約定銀行貸款本金420萬元及其利息均由上訴人負擔 。
      則探求兩造簽立離婚協議書時之真意，應係約定由上訴人
      負擔自購買系爭不動產貸款時起之全部之貸款本息，始得
      請求被上訴人移轉系爭不動產為其所有，二者立於互為對
      待給付之關係，則被上訴人抗辯上訴人應負擔給付系爭房
      屋之銀行貸款本息全部，其始有移轉系爭不動產予上訴人
      之義務，其得行使同時履行抗辯，亦屬有據。
（二）次查，被上訴人持系爭房地以其自己名義向合作金庫銀行
      辦理優惠房屋貸款220萬元及勞工房屋貸款200萬元，合計
      貸款420萬元， 每期應繳貸款本息均由被上訴人設於合作
      金庫銀行板橋分行之帳戶中轉帳支付，為兩造所不爭，並
      有合作金庫銀行放款帳務資料查詢單及被上訴人綜合存款
      存摺影本在卷足憑（見原審卷第45至70頁、本院卷第25至
      58頁），又依被上訴人上開存摺內頁交易明細記錄所示，
      被上訴人每月薪資3 萬餘元均於月底存入上開銀行帳戶內
      ，嗣於次月2日自上開帳戶內轉帳後付銀行貸款本息2萬餘
      元，被上訴人抗辯自購屋起系爭銀行貸款本息均由其繳納
      ，應為可取。上訴人雖主張其於婚姻關係存續中每月均給
      付上訴人家庭生活費用4萬元，以支應每月約需7萬元之家
      庭生活費用，截至98年12月所繳貸款本息中， 有4/7為其
      繳納云云，惟為被上訴人所否認。查上訴人於93年11月至
      94年4月、94年12月至95年1月間，並無投保全民健康保險
      ，並自97年12月起未再辦理參加全民健康保險，有上訴人
      全民健康保險投保單位被保險人欠費明細表、中央健康保
      險局台北分局97年4月21日函在卷可稽（見本院卷第58 、
      59頁），被上訴人抗辯上訴人貸款期間屢遭解職，家庭生
      活及子女教育費用均由被上訴人四處籌措，實無每月給付
      被上訴人4萬元之可能，尚屬非虛。 上訴人雖提出其彰化
      銀行大安分行、第一銀行信維分行、合作金庫銀行東新莊
      分行、台灣土地銀行內湖分行之存摺影本為證（見本院卷
      第66至88頁），惟上訴人存摺內頁所載，僅足證明上訴人
      於90年4月、91年7月至9月、92年11月至93年5月、 94年7
      月、8月、10月、12月、95年4月至6月、 96年7月至97年1
      月、97年6至8月、10至12月、98年1月至8月有多次領取不
      同數額之現金之記錄，惟此並不足以證明上訴人每月有給
      付4萬元予被上訴人。此外， 上訴人並未提出任何足資證
      明其有負擔部分銀行貸款本息之資料，上訴人主張銀行貸
      款本息有部分為其支付，應非可取。
（三）查自93年4月購買系爭房地起至99年5月2日止， 被上訴人
      共以其銀行帳戶中之存款共支付優惠房屋貸款及勞工房屋
      貸款本息1,430,644元， 已據被上訴人提出實際繳費明細
      表、合作金庫銀行放款帳務資料查詢及被上訴人綜合存款
      存摺影本在卷足憑（見原審卷第45至70頁、本院卷第25至
      58頁、第115至120頁），並為上訴人所不爭，則上訴人自
      應如數給付上開被上訴人已繳付之房屋貸款本息，並負擔
      其後所餘全部之貸款本息，始得請求被上訴人移轉系爭不
      動產。
六、綜上所述，上訴人依離婚協議書第3條第1項約定，固可請求
    被上訴人移轉系爭不動產為其所有，惟被上訴人亦可請求上
    訴人負擔銀行貸款本金420萬元及其利息， 並得以之主張同
    時履行抗辯。從而，上訴人依協議書第3條第1項約定，於給
    付被上訴人已繳付之銀行貸款本息1,430,644元， 並清償被
    上訴人以系爭不動產為擔保向合作金庫銀行所為優惠房屋貸
    款及勞工房屋貸款，自99年5月3日起未清償之貸款本息後，
    請求被上訴人移轉系爭不動產所有權予上訴人，為有理由，
    應予准許。逾此部分之請求為無理由，應予駁回。原判決就
    上訴人之對待給付於超過上開應准許部分，為上訴人敗訴之
    判決，尚有未洽，上訴意旨求予廢棄改判，為有理由，爰由
    本院予以廢棄改判如主文第二項所示。至於上訴人之請求不
    應准許部分，原判決為上訴人敗訴之判決，經核並無不合，
    上訴意旨就此部分指摘原判決不當，求予廢棄改判，為無理
    由，應駁回其上訴。
七、本件事證已臻明確，兩造其餘之攻擊防禦方法及所提證據，
    經審酌後認均無礙判決之結果，爰不予一一論述。
八、據上論結，本件上訴為一部有理由，一部無理由，依民事訴
    訟法第450條、第449條第1項、第79條，判決如主文。
中    華    民    國    99    年    6     月    15    日
                  民事第三庭
                        審判長法  官 林敬修
                              法  官 吳青蓉
                              法  官 張靜女
正本係照原本作成。
如不服本判決，應於收受送達後20日內向本院提出上訴書狀，其
未表明上訴理由者，應於提出上訴後20日內向本院補提理由書狀
（均須按他造當事人之人數附繕本）上訴時應提出委任律師或具
有律師資格之人之委任狀；委任有律師資格者，另應附具律師資
格證書及釋明委任人與受任人有民事訴訟法第466條之1第1項但
書或第2項（詳附註）所定關係之釋明文書影本。
中    華    民    國    99    年    6     月    15    日
                              書記官 蕭麗珍
附註：
民事訴訟法第466條之1（第1項、第2項）：
對於第二審判決上訴，上訴人應委任律師為訴訟代理人。但上訴
人或其他法定代理人具有律師資格者，不在此限。
上訴人之配偶、三親等內之血親、二親等內之姻親，或上訴人為
法人、中央或地方機關時，其所屬專任人員具有律師資格並經法
院認為適當者，亦得為第三審訴訟代理人。

司法院資訊處製作；財團法人民間司法改革基金會備份。
